臺灣屏東地方法院刑事判決
111年度訴字第398號
公  訴  人  臺灣屏東地方檢察署檢察官
被      告  紀清田


選任辯護人  梁智豪律師
上列被告因誣告案件，經檢察官提起公訴（110年度調偵字第668
號），本院判決如下：
    主  文
紀清田無罪。
    理  由
一、公訴意旨略以：被告紀清田之胞兄紀清輝是告訴人紀趙玉梅
    配偶，告訴人紀趙玉梅於民國109年3月23日上午9時許，委
    任工人在屏東縣○○市○○段○○段0000地號土地(下稱72-4地號
    土地)使用切割機切割藍色鐵門(下稱本案鐵門)。被告紀清
    田明知本案鐵門是告訴人紀趙玉梅所有，竟意圖使告訴人紀
    趙玉梅受刑事處分，基於誣告之故意，虛構本案鐵門是被告
    紀清田所有、遭毀損之事實，於同年5月18日上午11時20分
    許，至屏東縣政府警察局屏東分局公館派出所，對告訴人紀
    趙玉梅提出毀損本案鐵門罪嫌之刑事告訴，嗣經臺灣屏東地
    方檢察署以109年度偵字第6716號為不起訴處分確定(下稱前
    案)。因認被告紀清田涉犯刑法第169條第1項誣告罪嫌等語
    。 
二、犯罪事實應依證據認定之，無證據不得認定犯罪事實；不能
    證明被告犯罪或其行為不罰者，應諭知無罪之判決，刑事訴
    訟法第154條第2項、第301條第1項分別定有明文。此所謂認
    定犯罪事實之證據，無論其為直接或間接證據，均須達於通
    常一般人均不致有所懷疑，而得確信其為真實之程度，始得
    據為有罪之認定，若其關於被告是否犯罪之證明未能達此程
    度，而有合理性懷疑之存在，致使無法形成有罪之確信，根
    據「罪證有疑、利於被告」之證據法則，即不得遽為不利被
    告之認定，最高法院29年上字第3105號、40年台上字第86號
    、76年台上字第4986號判例意旨可資參照。又告訴人之告訴
    ，係以使被告受刑事訴追為目的，是其陳述是否與事實相符
    ，仍應調查其他證據以資審認，最高法院52年台上字第1300
    號判例意旨參照。所稱誣告，即虛構事實進而申告他人犯罪
    而言，所謂虛構事實，係指明知無此事實而故意捏造者而言
    ，如若出於誤信、誤解、誤認或懷疑有此事實，或對於其事
    實誇大其詞，或資為其訟爭上之攻擊或防禦方法，或其目的
    在求判明是非曲直者，均不得謂屬於誣告，即其所申告之事
    實，並非完全出於憑空捏造或尚非全然無因，只以所訴事實
    ，不能積極證明為虛偽或因證據不充分，致被誣人不受追訴
    處罰者，仍不得謂成立誣告罪，最高法院95年度台上字第52
    7號判決要旨參照。
三、公訴意旨認被告涉有上開罪嫌，無非是以被告之陳述，證人
    即告訴人紀趙玉梅(下均稱告訴人)之證述，證人即告訴人子
    女紀雅芳、紀凱原之證述，證人即被告胞兄紀清地之證述，
    證人即施作鐵門軌道、柱子之工人郭國揚於前案之證述；證
    人即曾在中凡實業有限公司(下稱中凡公司)任職之劉庸州於
    前案之證述，被告於109年5月18日至警局向告訴人提告之警
    詢筆錄，現場照片，臺灣屏東地方檢察署109年度調偵字第6
    06號不起訴處分書為據。
四、訊據被告固坦承其有就告訴人毀損本案鐵門之事實提出刑事
    告訴，且經臺灣屏東地方檢察署檢察官以109年度偵字第671
    6號為不起訴處分，惟其否認有誣告之犯行，辯稱：「我主
    觀上沒有誣告的犯意。」
五、經查：　
　㈠關於本案鐵門設置位置之說明：
　　依照現場照片(本院卷第169頁)、地籍圖謄本(偵二卷第138
    頁)可知，屏東縣○○市○○段○○段0000地號土地(下稱72-3地號
    土地)、72-4地號土地是相鄰地，72-3地號土地上有屏東縣○
    ○市○○路00000號建物，72-4地號則為草地。本案鐵門所使用
    的軌道橫跨72-3、72-4地號土地，且有數個與藍色鐵門顏色
    相同、垂直於地面的柱子，分別設立於72-3地號土地、72-3
    、72-4地號土地交界處、72-4地號土地。
　㈡關於72-3、72-4地號土地所有權持分之說明：
　　證人紀清輝於85年11月18日登記取得72-4地號土地全部所有
    權一節，有土地所有權狀1份可憑(偵二卷第53頁)。72-3地
    號土地，則是被告、紀清吉於80年5月9日登記各持分2分之1
    ，於108年9月18日，又登記為被告持分10分之9、證人紀清
    輝持分10分之1，此有臺灣省屏東縣土地登記簿、土地登記
    第一類謄本各1份可佐(偵二卷第139頁、第143頁)。被告、
    告訴人均稱該鐵門設置時間大約為90年代初期(偵二卷第170
    頁反面，本院卷第213頁)，故設置鐵門時，72-4地號屬證人
    紀清輝所有，72-3地號則屬被告、紀清吉各持分2分之1一節
    ，堪以認定。起訴意旨所認「被告在家族排序甚後，原祖厝
    土地之使用本由其他兄長或證人紀清輝主持，被告豈會自行
    在家族土地大興土木」，顯然忽略設置鐵門當時，被告擁有
    72-3地號土地2分之1持分，而紀清輝並無72-3地號土地持分
    。
　㈢檢察官之舉證無法證明本案鐵門所有權明確屬於告訴人所有
    ：
　⒈首先應說明者為，本案最主要的爭點是被告主觀上有無誣告
    之犯意，而非本案鐵門所有權歸屬何人。鐵門所有權屬於何
    人，僅是能夠證明被告主觀上有無誣告犯意之前提事實之一
    。倘檢察官可以證明本案鐵門所有權明顯屬於告訴人而非被
    告，則可以推論被告明知該鐵門非其所有而有誣告犯意。但
    倘若檢察官之舉證未達前開程度，即鐵門所有權歸屬仍屬未
    明，鐵門所有權屬於告訴人之前提事實既無法確立，即無從
    以此為由進一步推論被告確實有誣告犯意(惟本院仍應審酌
    其他前提事實，是否足以證明被告主觀上有誣告犯意，倘綜
    合考量其他前提事實後，均不足以證明被告主觀上有誣告犯
    意，則應諭知被告無罪)。
　⒉證人郭國揚已經表示其並未幫忙安裝大門，不清楚大門所有
    權歸屬：
　　檢察官雖以證人郭國揚於前案偵查中所述為據，認定該藍色
    鐵門為告訴人家中所需。惟細究證人郭國揚所述為：「當初
    是紀清輝叫我去做地上的軌道及柱子，但我並沒有做藍色鐵
    門，大門的部分我沒有幫忙安裝，我不知道大門是誰的。(
    偵二卷第120頁反面至第121頁)」證人郭國揚已經表示其並
    未參與本案鐵門本體的施作、安裝，其只能確定地上的軌道
    跟柱子是證人紀清輝請其施工。而軌道及柱子在72-3、72-4
    地號土地上均有鋪設一節已如上述，縱使證人紀清輝委請證
    人郭國揚鋪設橫跨2個地號的軌道及柱子一節屬實，亦不能
    單憑此點推論本案鐵門本體是告訴人單獨所有，而完全排除
    被告所有或共有的可能。　　
　⒊關於本案鐵門是從何、何時而來，告訴人、證人紀清輝、紀
    凱原、劉庸州所述互相核對，有不符之處：
　　告訴人雖表示本案鐵門是從中凡公司運回來的(偵二卷第170
    頁反面)，嗣後卻又改稱：「我從未說過這鐵門是中凡公司
    解散後才拿來製作成的，事實上是用中凡公司鐵門修改的餘
    料製作成本案鐵門。(偵一卷第19頁至第21頁)」證人紀清輝
    則於前案偵查中證稱：「本案鐵門是我做給中凡公司，後來
    中凡公司退給我，因為公司說鐵門不合用，本案鐵門是我從
    中凡公司退股後，從中凡公司運回來的。(偵二卷第112頁、
    第170頁)」證人紀凱原則於前案偵查中證稱：「鐵門不是新
    設的，是因為中凡公司退了，從中凡公司拿回來的。(偵二
    卷第169頁反面至第170頁)」證人即曾在中凡公司任職之劉
    庸州則證述：「紀清輝當初是中凡公司其中1位股東，中凡
    公司存續的過程中，紀清輝有無就公司鐵門重複施工或修改
    ，我不清楚，中凡公司於95年解散時，有做內部的拍賣，當
    時中凡公司的鐵門是雙軌的鐵門，紀清輝有把鐵門買走，但
    是紀清輝買走的鐵門跟本案鐵門不一樣，我不確定本案鐵門
    是否就是中凡公司的鐵門，但本案鐵門也是雙軌的。(偵二
    卷第153頁反面至第154頁)」就時間點觀察，證人劉庸州所
    述紀清輝買走鐵門的時間是95年，與告訴人自陳該大門是90
    年、91年間設置(本院卷第213頁)，時間點已經無法吻合。
    就本案鐵門製作情形如何，證人紀清輝、紀凱原、劉庸州3
    人所述為大門是從中凡公司運回的，其3人並未表示本案鐵
    門是用中凡公司鐵門餘料再製成，此節亦與告訴人所述不符
    。再者，證人劉庸州表示中凡公司鐵門看起來跟本案鐵門不
    一樣，本案鐵門與中凡公司鐵門是否同一，即有疑義。雙軌
    的鐵門在臺灣極為常見，尚難僅憑中凡公司鐵門、本案鐵門
    均為雙軌，即遽論兩者為同一。
　⒋另起訴意旨提及被告曾受雇於證人紀清輝做鐵工，被告僅為
    家族雇工，推論被告不會在72-3、72-4地號土地大興土木。
    惟被告與證人紀清輝間是否有僱傭關係，均與本案鐵門所有
    權歸屬無關。
　⒌被告、告訴人分別指出本案鐵門材質、規格等細節特徵，證
    明該鐵門為其所有，其2人就所有權歸屬各有主張、各說各
    話。考量被告、告訴人均稱該鐵門設置時間大約為90年代初
    期，距今約20年，當事人就20年前如何建設鐵門等事實無法
    回憶或無法舉證，似不違背常情。本案並非民事案件，被告
    、告訴人間並無舉證之所在，敗訴之所在之舉證法則適用，
    而是檢察官應積極舉證使本院相信「本案鐵門所有權明顯屬
    於告訴人」之前提事實成立。本院綜合評價被告所述及告訴
    人、證人紀清輝、紀凱原、郭國揚、劉庸州證述，無法使本
    院確信「本案鐵門顯然屬告訴人所有，且可完全排除被告所
    有之可能」此一前提事實成立。
　㈣本案鐵門的規劃、使用習慣及維護，似均是為了被告、告訴
    人家族共同利益為之：
　⒈本案鐵門已由被告、告訴人及其等家族成員共同使用至少18
    年：
　　被告於審理時供稱：「本案鐵門在72-3、72-4地號土地上推
    來推去，至少已經18年。(本院卷第149頁)」告訴人陳稱：
    「鐵門設立已經19年，無償給紀清田跟他家人使用。(偵二
    卷第7頁、第47頁反面)」證人紀凱原於審理時證稱：「我們
    的大門無償給紀清田使用，在紀清田、紀趙玉梅發生衝突前
    ，我們原本從外面進到72-4地號土地都是經過72-3地號土地
    ，車子停在72-3地號土地再去72-4地號土地耕作，我們家從
    70年左右就是從72-3地號土地對外進出，直到109年1月21日
    被告在72-3、72-4地號土地交界處設網狀圍籬，我們才無法
    經過72-3地號土地進入72-4地號土地，本案鐵門對72-3、72
    -4地號兩邊都有用途，不是一邊專用。(本院卷第235頁、第
    238頁至第239頁)」自被告、告訴人、證人紀凱原上開所述
    可知，因被告、告訴人為親戚，其2人與其等家人共同使用
    本案鐵門已經至少18年時間。
　⒉當初鋪設鐵門所需之軌道、水泥時，軌道、水泥均有鋪設在7
    2-3、72-4地號土地：
　　被告於前案偵查時供稱：「當時我跟紀清輝口頭協議，本案
    鐵門可以橫跨72-3、72-4地號土地。(偵二卷第31頁)」告訴
    人於偵查、審理時陳稱：「因為紀清輝、紀清田是兄弟，當
    初大家關係很好，所以72-3、72-4地號土地一起鋪設鐵門軌
    道，這樣成本比較省，紀清田他們要使用也可以將鐵門推過
    去。(偵二卷第170頁反面，本院卷第243頁)」證人紀凱原證
    稱：「當初鋪設水泥就是要蓋鐵門，水泥有舖到72-3、72-4
    地號土地，鋪設水泥時，紀清輝沒有72-3地號土地的持分，
    紀清輝沒有持分卻仍將水泥舖到72-3地號土地的原因，是因
    為大家都是親戚，讓兩邊都有鐵門可以使用。(偵二卷第169
    頁反面至第170頁)」證人紀清輝證稱：「鐵門的軌道、水泥
    ，都有舖在72-3、72-4地號土地。(偵二卷第112頁)」觀諸7
    2-3、72-4地號土地於88年6月29日所攝航空照片1張(本院卷
    第219頁)，當時僅有72-3地號即屏東縣○○市○○路00000號建
    物前有鋪設白色水泥，該白色水泥並未鋪設到72-3地號土地
    與馬路交界處。而觀諸該地點於90年8月18日所攝航空照片1
    張可知(本院卷第217頁)，當時為了鋪設鐵門軌道必須再度
    鋪設水泥，鋪設之範圍涵蓋72-3、72-4地號土地與馬路交界
    處。可證當初設置鐵門時，均是以72-3、72-4地號土地的使
    用一併考量、規劃。
　⒊本案鐵門左右推拉時，只有72-3地號土地與馬路交界處會產
    生開閉效果：
　　觀諸本案鐵門推至72-4地號土地時所攝照片2張(本院卷第17
    5頁)，可知72-4地號土地與馬路交界處，除有可左右推拉的
    本案鐵門位於較後側外，尚有網狀的鐵絲網圍籬位於更鄰近
    馬路處，設立於72-4地號土地與馬路交界處。證人紀凱原於
    審理時證稱：「是先建設網狀圍籬鐵絲網跟本案鐵門的軌道
    ，最後才把本案鐵門放上去，本案鐵門關閉時會位於72-3地
    號土地，鐵門開啟時位會於72-4地號土地，前方的網狀圍籬
    鐵絲網與本案鐵門非常近，會移動的只有本案鐵門，網狀圍
    籬鐵絲網是固定的。(本院卷第227頁、第237頁)」綜合照片
    及證人紀凱原所述可知，設置本案鐵門時，72-4地號已經有
    固定不可移動的鐵絲網圍籬隔絕72-4地號土地與馬路，無論
    本案鐵門如何推拉，72-4地號土地與馬路間均已被固定的鐵
    絲網阻隔。反之，本案鐵門推至72-3地號時，能提供72-3地
    號土地與馬路之間之阻隔，本案鐵門推至72-4地號土地時，
    又能方便人車自72-3地號土地進出，則本案鐵門設置時，似
    是對72-3地號土地的使用者有較明顯的效果與意義。
  ⒋被告曾為該鐵門上漆：
　　被告曾於偵查時陳稱：「是我把鐵門漆成藍色。(偵一卷第1
    20頁)」而告訴人並不否認被告曾於104年將本案鐵門漆成藍
    色，只稱被告當時行為是受到證人紀清輝雇用而為(本院卷
    第49頁)。被告既然在其與告訴人家族長期共用鐵門時，曾
    油漆該門，似難認被告對本案鐵門之維護毫無貢獻。
　⒌綜合上述，本案鐵門最初設計即是以72-3、72-4地號土地之
    用途一併考慮規劃，被告與告訴人共同使用本案鐵門至少18
    年，且被告對於鐵門的維護並非全無貢獻，則被告基於上開
    事實，對告訴人提起毀損本案鐵門告訴，似非全然無因。
　㈤告訴人雇用工人切割本案鐵門前，曾向被告商量要改鐵門：
　　本院當庭勘驗設置於72-3地號土地之攝影機於109年3月18日
    上午7時35分至37分之攝錄影像：「
　　7時35分53秒
    告訴人身穿紅色上衣，頭戴斗笠自畫面左邊即72-4地號的田
    地上出現（僅拍攝到身體左側），告訴人在田地上前後走動
    。當時鐵門位在72-4地號土地。
    7時36分3秒
    告訴人：（臺語）叔仔，我跟你拜託一下，大家麥相為難，
    我大門改改欸，我舊的改起來，大家要出入也卡好出入，我
    現在改改會改卡進來，我今天要叫他們來改啦。
    7時36分26秒
　　被告坐在機車上倒車從畫面右下方即72-3地號土地出現。
    被告：（臺語）好啊，在那邊那個。
    告訴人：不然你安捏那個安文投，安文投也不能進來。我叫
    他改改欸，改改欸卡好啦。（告訴人於7時36分35秒出現在
    畫面左側）
    被告發動機車轉向畫面上方，不等告訴人說完話就逕行騎車
    從畫面上方處的大門騎出去馬路後，右轉離開畫面。」等情
    屬實，有勘驗筆錄在卷可憑（本院卷第193頁）。倘若告訴
    人認本案鐵門的所有權或使用權完全與被告無涉，而顯然是
    告訴人單獨所有或單獨使用之物，何以告訴人於切割本案鐵
    門前，要拜託被告讓告訴人改本案鐵門?
　㈥無法以被告未在告訴人毀損鐵門後立刻提告，反推被告有誣
    告犯意：
　  被告在毀損案件告訴期間內何時提告、為何沒有事發立刻提
    告、就其與告訴人別起糾紛為何於案發後立刻提告，均為被
    告個人內心想法，實非他人得以揣測。檢察官以本案鐵門早
    於108年11月30日被焊接固定在72-4地號土地上，且於109年
    3月23日被切割，被告均沒有立刻報警或提告為由，推論被
    告有誣告犯意。惟被告於109年5月18日提出毀損告訴，與10
    8年11月30日、109年3月23日，均未逾6個月告訴期間，難認
    有何異常之處。至於檢察官以被告另案對告訴人提出竊盜告
    訴(即臺灣屏東地方檢察署109年度調偵字第606號案件，詳
    見偵一卷第85頁)是在該案事發後當月迅速提告，與被告是
    於告訴人切割鐵門後約2月才提告毀損對比，認為被告於毀
    損案件沒有迅速依法制裁告訴人，故推論被告有誣告犯意。
    先不論此種推論本嫌速斷，觀諸臺灣屏東地方檢察署109年
    度調偵字第606號案件，被告嗣後對告訴人撤回竊盜告訴，
    此觀該案不起訴處分書甚明，被告是否真有如檢察官所述「
    於另案事發後迅速依法提告，並無隱忍」之情，亦屬有疑。
    被告於毀損案件告訴期間內何時提告，與另案提告速度相比
    如何，均無法證明被告主觀上有誣告犯意。　
六、本院綜合考量①本案鐵門本體所有權歸屬仍有疑義，檢察官
    之舉證未能使本院確信本案鐵門所有權明顯屬於告訴人而排
    除被告所有或共有的可能；②本案鐵門已由被告、告訴人家
    族共同使用長達18年，且當初鐵門之設計，是以72-3、72-4
    地號土地之使用一併考量，被告就鐵門之維護並非全無貢獻
    ；③告訴人切割鐵門前，有向被告商量切割鐵門等事實，認
    為被告是否不可能為毀損罪適格之告訴權人已屬有疑，退步
    言之，縱使被告並非適格告訴權人，是否能遽論被告有誣告
    的故意亦屬有疑。公訴人遽論被告本案誣告犯行，並非無疑
    ，仍有合理之懷疑存在，依公訴人所提出之證據，尚不足以
    說服本院對被告形成有罪之心證，揆諸前揭判例、判決意旨
    ，自應為其無罪之諭知。
據上論斷，應依刑事訴訟法第301條第1項，判決如主文。
本案經檢察官林吉泉提起公訴，檢察官潘國威到庭執行職務。
中　　華　　民　　國　　111 　年　　10　　月　　 4　　日
                  刑事第一庭  審判長法  官  王以齊
　　　　　　　　　                  法  官  吳品杰
　　　　　　　　　                  法  官  粘凱庭
以上正本證明與原本無異。
如不服本判決應於收受判決後20日內向本院提出上訴書狀，並應
敘述具體理由；其未敘述上訴理由者，應於上訴期間屆滿後20日
內向本院補提理由書（均須按他造當事人之人數附繕本）「切勿
逕送上級法院」。
中　　華　　民　　國　　111 　年　　10　　月　　5 　　日
                                    書記官  李家維
卷別對照表：
簡稱 卷宗名稱 他卷 臺灣屏東地方檢察署110年度他字第890號卷 偵一卷 臺灣屏東地方檢察署110年度調偵字第668號卷 偵二卷 臺灣屏東地方檢察署109年度偵字第6716號卷 偵三卷 臺灣屏東地方檢察署110年度偵字第4801號卷 偵四卷 臺灣屏東地方檢察署110年度偵續字第45號卷 本院卷 本院111年度訴字第398號卷